臺灣臺北地方法院民事判決　　　　　　 95年度簡上字第377號
上　訴　人　丙○○
訴訟代理人　丁○○
被上訴人　　乙○○
訴訟代理人　陳國堂律師
複代理人　　甲○○
上列當事人間請求損害賠償事件，上訴人對於中華民國九十五年
五月十二日臺灣臺北地方法院臺北簡易庭95年度北簡字第12390
號第一審判決提起上訴，本院於九十六年八月一日言詞辯論終結
，判決如下：
    主  文
上訴駁回。
第二審訴訟費用由上訴人負擔。
    事實及理由
一、上訴人起訴主張：
（一）被上訴人於民國（下同）91年11月11日執鈞院91年度裁全
      字第9356號准許假扣押之民事裁定，聲請強制執行，假扣
      押上訴人提存鈞院提存所80年度存字第3842號之提存款，
      鈞院執行處乃於91年12月20日以91年度執全字第3291號執
      行命令，查扣提存物新台幣（下同）1,049,126元及利息
      。經提存所核算後計有1,349,126元被扣押。被上訴人於
      實施假扣押後提起本案訴訟，經鈞院92年度訴字第1824號
      、臺灣高等法院94年度上字第172號、最高法院95年度台
      上字第72號判決被上訴人敗訴確定，被上訴人並因此聲請
      撤銷假扣押，依民事訴訟法第531條第1項之規定，被上訴
      人自應賠償上訴人之損害。
（二）又被上訴人所為本件假扣押之本案訴訟，經臺灣高等法院
      94 年度上字第172號於民事判決理由記載：「上訴人前於
      86 年6月25日本於侵權行為及不當得利之法律關係，代位
      鼎盛公司行使鼎盛公司對被上訴人之損害賠償請求權及不
      當得利返還請求權，請求被上訴人與丁○○等人連帶給付
      鼎盛公司22,500,000元，並由上訴人代位受領等情，業據
      本院90年度重上更(二)字第126號判決駁回上訴人對被上訴
      人上開請求，並經最高法院92年台上字第796裁定駁回上
      訴確定在案，有上開確定判決在卷可稽，為兩造所不爭執
      之事實。上訴人就同一當事人，同一法律關係（不當得利
      返還請求權），請求被上訴人返還前訴訴之聲明範圍內之
      給付1,51 0,000元，自有未洽」等語，顯見本件假扣押之
      請求，之前已經法院判決駁回確定在案，被上訴人仍再執
      以請求，並實施假扣押，殊有故意不法侵害上訴人行使財
      產權之權利，是被上訴人顯有以非法利用法院假扣押程序
      侵害上訴人領取提存款權利之情事，依民法第184條規定
      ，被上訴人亦需負損害賠償責任。
（三）被上訴人辯稱無法領回，係因受擔保利益人乙○○等11人
      之擔保原因未消滅，非被上訴人假扣押而受損害云云。惟
      上訴人無法取回提存物，係因91年11月12日之假扣押命令
      所致，有鈞院91年度聲字第2986號民事裁定可稽。故被上
      訴人辯稱係因受擔保利益人行使權利，並非事實。
（四）損害賠償金額之計算及依據：
    1.因該款項遭被上訴人所扣，以致無法營利，致生財產未增
      加，失去利益之損害，其金額224,831元，計算式：1,349
      ,126 元×年息5％×（91年12月20日起至95年2月20日止
      計3年2月）。
    2.因該款項遭被上訴人所扣，故上訴人向銀行借款，計有支
      付利息之積極損失為：臺北國際商業銀行利息支出56,825
      元、安泰商業銀行利息支出65,034元、萬泰商業銀行利息
      支出65,359元、華南商業銀行利息支出29,184元、台新國
      際商業銀行利息支出105,471元，以上合計321,873元。
    3.總計損害金為546,704元，爰就其中500,000元部分先為請
      求，其餘者保留。
（五）至原法院判決上訴人全部敗訴，其理由並不適法：
    1.原判決認民事訴訟法第531條之規定，假扣押裁定因假扣
      押債權人聲請而撤銷，應限縮解釋為「僅於債權人之請求
      為不正當者」，始應由假扣押債權人對假扣押債務人負損
      害賠償責任。然查，依最高法院58年台上字第1421號判例
      所示，關於假扣押裁定因民事訴訟法第530條第3項而撤銷
      者，債權人應賠償債務人因假扣押所受之損害，乃本於假
      扣押裁定撤銷之法定事由而生，債務人賠償請求權之成立
      ，即不以債權人之故意或過失為要件。故本件原判決就同
      法第531條之適用予以限縮解釋，顯與前揭判例相違。
    2.原判決稱「被告提起系爭本案訴訟（即臺灣高等法院90年
      度重上更(二)字第126號）主張之基礎事實不同，前訴是主
      張原告與丁○○、劉蓓蒂共同侵占鼎盛公司，系爭本案訴
      訟則是主張幫助丁○○侵占鼎盛公司資金」兩者不同云云
      。然查，共同侵占與幫助侵占鼎盛公司資金，兩者均為侵
      占鼎盛公司資金之侵權行為，基礎事實並無不同，況依民
      法第185條第2項規定，幫助人視為行為人。故被上訴人於
      後訴雖主張幫助，但在法律評價上亦係共同侵權行為，原
      判決認兩者不同，於法顯有違誤。
二、被上訴人則以：系爭80年度存字第3842號提存款，原提存金
    額為6,670,000元，經上訴人之債權人即被上訴人以91年執
    字第31199號（83年民執丁字第11755號）執行債權額4,066,
    763元及執行費28,807元外，尚依上訴人之聲請，鈞院以90
    年聲字第932號裁定准予發還1,525,304元、以95年度執字第
    3560號裁定准予發還475,186元，尚餘573,940元，亦經上訴
    人聲請由鈞院以96年度聲字第734號裁定准予發還，是該提
    存款所餘非如上訴人所稱尚有1,349,126元。又返還該提存
    款之要件之一，為受擔保利益人乙○○等11人之擔保原因消
    滅，非單一因被上訴人假扣押致上訴人受有損害等語置辯。
三、本件原審對於上訴人之請求，判決上訴人全部敗訴，上訴人
    全部聲明不服，求為（一）廢棄原判決。（二）被上訴人應
    給付上訴人500,000元，及自起訴狀繕本送達翌日起至清償
    日止，按年息5％計算之利息。（三）第一、二審訴訟費用
    由被上訴人負擔；被上訴人則求為判決駁回上訴。
四、本院得心證之理由：
（一）被上訴人聲請假扣押後，因受本案敗訴判決確定而撤銷假
      扣押裁定之行為，應不屬於民事訴訟法第531條第1項所規
      定應負賠償責任之情形：
    1.按假扣押之原因消滅、債權人受本案敗訴判決確定或其他
　　　命假扣押之情事變更者，債務人得聲請撤銷假扣押裁定。
  　　假扣押裁定因自始不當而撤銷，或因第529條第4項及第53
 　　 0條第3項之規定而撤銷者，債權人應賠償債務人因假扣押
      或供擔保所受之損害。民事訴訟法第530條第1項、第531
      條第1項分別定有明文。又民事訴訟法第531條所謂假扣押
      裁定因自始不當而撤銷，係指對於假扣押裁定抗告，經抗
      告法院依命假扣押時客觀存在之情形，認為不應為此裁定
      而撤銷之情形而言，若係因本案訴訟敗訴確定而撤銷該裁
      定，僅屬因命假扣押以後之情事變更而撤銷，尚非該條所
      謂因自始不當而撤銷；另所謂債務人賠償請求權之成立，
      不以債權人之故意或過失為要件，乃指假扣押裁定，因自
      始不當而撤銷，或因民事訴訟法第529條第2項及第530 條
      第3項之規定而撤銷者，依同法第531條規定，債權人應賠
      償債務人因假扣押或供擔保所受損害之情形而言，並不包
      括假扣押裁定依民事訴訟法第530條第1項規定，因假扣押
      之原因消滅或債權人受本案敗訴判決確定或其他因假處分
      之情事變更，而由債務人聲請撤銷之情形在內。最高法院
      67 年台上字第1407號、75年台上字第2723號分別著有判
      例意旨足參。
    2.是以，債權人對債務人聲請假扣押後，就假扣押保全之債
      權所提起之本案訴訟，受敗訴確定而認為債權不存在者，
      應屬於命假扣押以後之所生情事變更事項，不能認為債權
      人所聲請之假扣押有自始不當之情形存在，且法律尚賦予
      債務人得逕向法院聲請撤銷假扣押之權利。惟債權人對債
      務人聲請假扣押後，債權人受本案敗訴判決確定，債務人
      聲請法院撤銷假扣押裁定時，依上開判例意旨所示，尚不
      屬當然得請求債權人賠償之事由，依舉重以明輕之法理而
      言，於同樣情形下，如債權人受敗訴判決確定後，不迨債
      務人聲請，即基於債務人之利益，主動向法院聲請撤銷假
      扣押裁定時，豈有反倒要求債權人應負無過失之賠償義務
      之理，此不僅輕重失衡，且將造成人民投機或不公平之現
      象，實非法理之旨。再參酌民事訴訟法第531條之規定，
      將「假扣押裁定因假扣押債權人聲請而撤銷」，與「假扣
      押裁定因自始不當而撤銷」、「假扣押債權人未依限期起
      訴」併列為請求賠償之原因，是所謂「假扣押裁定因假扣
      押債權人聲請而撤銷」者，應是指債權人於假扣押原因未
      消滅，或未有其他因假扣押之情事變更事由發生，仍有保
      全必要時，而債權人竟擅自任意撤銷假扣押之情形而言，
      應不包括債權人受敗訴判決確定後，為債務人之利益，主
      動向法院聲請撤銷假扣押裁定之情形在內。是本件被上訴
      人於本案受敗訴判決確定後，為上訴人之利益，主動向法
      院聲請撤銷假扣押裁定之行為，應不屬於民事訴訟法第
      351條第1項所規定「假扣押裁定因假扣押債權人聲請而撤
      銷」
      之範疇，是上訴人依民事訴訟法第531條第1項之規定，主
      張被上訴人應負無過失之賠償責任，即屬無據，為無理由
      。
（二）被上訴人對上訴人所提起假扣押之本案訴訟，雖經判決敗
      訴，不能當然認為有故意、過失之行為：
    1.按假扣押係保全強制執行方法之一種，旨為在本案請求尚
      未經判決確定以前，預防將來債權人勝訴後，有日後不能
      強制執行或甚難執行之虞者而設，是債權人聲請假扣押，
      乃法律賦予之權利，故債務人因假扣押受有損害，向債權
      人請求賠償，若非本於民事訴訟法第531條之規定，而係
      依民法侵權行為之法則辦理，則須債權人聲請假扣押有故
      意或過失，始得為之，且債務人對於債權人有何故意、過
      失之行為，亦應負舉證之責。
    2.經查，被上訴人之前對上訴人起訴（即本院83年度重訴字
      第1270號、臺灣高等法院90年度重上更(二)126號）主張之
      事實，係指摘訴外人丁○○為上訴人之兄，於80年3月間
      代理鼎盛公司董事長職務期間，趁職務之便，於80年7月
      鼎盛公司遭勒令停業期間，共同侵占鼎盛公司之資金，私
      自存入其私人帳戶，為此訴請上訴人損害賠償，經判決敗
      訴後，被上訴人再提起系爭本案訴訟（即本院92年度訴字
      第1824號、94年上字第172號）所指摘之事實，係指訴外
      人丁○○係上訴人之兄，於80年3月間代理鼎盛證券股份
      有限公司（以下簡稱鼎盛公司）董事長職務期間，趁職務
      之便，於80年7月鼎盛公司遭勒令停業期間，存入其私人
      帳戶，並提領款項向金匯通證券股份有限公司（以下簡稱
      金匯通公司）購買股票，旋即出售股票，侵占所得款項，
      並將該資金存入上訴人之帳戶，而上訴人並利用上開款項
      提供為對被上訴人假扣押之擔保提存金3,900萬元，因上
      訴人取得該筆款項未有法律上原因，是依民法不當得利之
      法律關係訴請返還等語，其先後訴訟所指述之事實，前訴
      是指述上訴人共同侵占鼎盛公司資產，後訴是指上訴人單
      純受領丁○○侵占之款項，無法律上原因而受有利益，二
      者並非完全相同，是否屬於同一事件，並非當然，各有論
      斷，雖被上訴人所提起之後訴，嗣後經法院認定為同一事
      件而判決駁回，尚不能因此即謂被上訴人有何故意、過失
      之行為，除此以外，上訴人復未能提出其他證據足資證明
      被上訴人有故意、過失之行為，則上訴人空言指摘，尚不
      足採。
五、綜上所述，本件上訴人主張為不足採，被上訴人抗辯尚屬可
    信。從而，上訴人主張本於民事訴訟法第531條第1項及民法
    侵權行為之法律關係，請求被上訴人給付50萬元及自起訴狀
    繕本送達之翌日起至清償日止，按年息5%計算之利息，為無
    理由，不應准許。原審為上訴人敗訴之判決，並無不合。上
    訴意旨指摘原判決不當，求予廢棄改判，為無理由，應予駁
    回。
六、據上論結，本件上訴為無理由，依民事訴訟法第436條之1第
    3項、第449條第1項、第78條，判決如主文。
中　　華　　民　　國　　96　　年　　8 　　月　　15　　日
                 民事第五庭    審判長法　官　翁昭蓉
                                     法  官  林麗真
                  　　　　　　　　　 法　官　陶亞琴
以上正本係照原本作成
不得上訴
中　　華　　民　　國　　96　　年　　8 　　月　　15　　日
                                      書記官　林詩元
